臺灣高等法院民事判決
111年度上更一字第105號
上  訴  人  黃慶國  
訴訟代理人  曹詩羽律師
被  上訴人  祭祀公業法人新北市黃連山

法定代理人  黃種智  
訴訟代理人  詹德柱律師
上列當事人間請求確認派下員大會決議無效事件，上訴人對於中
華民國109年12月31日臺灣臺北地方法院109年度訴字第7092號第
一審判決提起上訴，經最高法院發回更審，本院於111年8月10日
言詞辯論終結，判決如下：
    主      文
上訴駁回。
第一、二審及發回前第三審（除確定部分外）訴訟費用，由上訴
人負擔。
    事實及理由
一、上訴人主張：伊為被上訴人之派下員，被上訴人於民國109
    年8月29日召開派下員大會（下稱系爭大會），就議案三新
    增章程（下稱系爭章程）第7條之1第3項第1款前段「派下員
    若有連續3次未出席年度派下員大會，應予以停權」（下稱
    系爭第7條之1停權規定），修訂系爭章程第15條第4項「除
    依本章程及祭祀公業條例應由派下員大會議決之事項外，均
    得由柱代表會議以過半數出席、出席人數過半之議決方式通
    過」（下稱系爭第15條柱代表會權限規定）決議通過（下稱
    系爭決議），因違反祭祀公業條例第5條、系爭章程第8條等
    規定，均屬無效。爰類推適用民法第56條規定，求為確認系
    爭決議無效之判決。原審就此部分為上訴人敗訴判決，上訴
    人不服，提起上訴，嗣經最高法院發回更審。上訴聲明：㈠
    原判決關於駁回後開第2項之訴部分廢棄。㈡上開廢棄部分，
    確認系爭大會新增系爭第7條之1停權規定、修訂系爭第15條
    柱代表會權限規定之決議無效（上訴人請求確認系爭章程第
    7條之1第1項第1款、第3項第3款及第6項決議無效部分，已
    經判決確定）。
二、被上訴人則以：伊參酌祭祀公業條例第15條第2款、第14條
    第3項、第30條第1項第1、6款規定，為達成宗族祭祀目的，
    維護祀產完整，使管理制度臻於完備，於系爭大會決議增訂
    系爭第7條之1停權規定，關乎參與共同承擔祭祀之具體表現
    ，並無過苛，具有目的之正當性、手段之必要性及限制之妥
    適性，且被停權之人可復權，未造成派下權益有重大或難以
    回復之影響，未違反祭祀公業條例第5條規定。修訂系爭第1
    5條柱代表會權限規定，未涉及表決權或表決比例，乃基於
    私法自治原則就管理制度之選擇，與按房份計算祀產權益分
    配或義務分擔之原則無關，各房柱代表人數雖有不同，但不
    會有讓表決權較少之大房意見難以公平呈現之結果，更不會
    有影響派下員身分之重大危險情事，未違反系爭章程第8條
    法人財產依6大房平均分配或分擔規定等語，資為抗辯。答
    辯聲明：上訴駁回。
三、查上訴人為被上訴人之派下員，系爭大會決議通過議案三新
    增系爭第7條之1停權規定及修訂第15條柱代表會權限規定，
    有被上訴人109年度法人章程修訂對照表、系爭章程、109年
    度派下員大會議事錄等可稽（見原審卷第15至25頁、本院上
    字卷第61至74頁），且為兩造所不爭（見本院卷第52頁），
    堪信為真。
四、上訴人主張系爭大會就議案三新增系爭第7條之1停權規定及
    修訂系爭第15條柱代表會權限規定所為之系爭決議，違反祭
    祀公業條例第5條、系爭章程第8條規定等，均屬無效等語，
    為被上訴人所否認，並以前詞置辯，經查：
　㈠上訴人主張新增系爭第7條之1停權規定，違背祭祀公業條例
    第5條規定部分：
　⒈祭祀公業條例施行前已存在之祭祀公業，得依該條例規定，
    向主管機關申報登記為祭祀公業法人，並以派下員大會為最
    高意思機關，為祭祀公業條例第21條第1項、第30條所明定
    。又祭祀公業之派下員大會所為決議，性質與社團總會決議
    同，祭祀公業條例就派下員大會決議瑕疵之法律效果，未有
    規定，固得類推適用民法第56條規定，惟派下員大會決議是
    否有違反法令或章程情事，應自決議內容本身判斷之。依同
    條例第15條、第14條、第30條第1項第6款規定意旨，並本於
    舉重明輕及私法自治原則，祭祀公業為達成宗族祭祀目的，
    維護祀產完整，使管理制度臻於完備，非不得透過派下員大
    會之重度決議，於規約或章程規定限制派下員權利之行使，
    惟限制須符合目的正當性、手段必要性及限制妥當性，以符
    合憲法保障財產權及祭祀公業條例之規範目的。
　⒉新增第7條之1停權規定內容為「派下員若有連續三次未出席
    年度派下員大會者，應予以停權」（附表第7條之1第3項第1
    款前段），以派下員大會係被上訴人之最高意思機構，所為
    議決事項為共同承擔祭祀之具體表現，若派下員不願共同參
    與承擔祭祀，連續3次未出席年度派下員大會，將影響派下
    員大會之召開與決議之成立，依同條第7項規定：「派下員
    於停權期間，不得享有該期間所有或所發生之一切權利，亦
    無庸負擔義務，於各項議決或推舉時，均不列入應出席或可
    決人數中。」，新增系爭第7條之1停權規定，僅為限制派下
    權之行使，並未涉及派下員身分之得喪，且停權期間，該派
    下員不列入出席或可決人數，有利於祭祀公業有關共同祭祀
    事項之議決或推舉。又系爭第7條之1第4項前段、第23條第1
    項前段規定「關於第3項第1款之派下員出席部分，若係委託
    該派下員之配偶、直系血親尊親屬或已成年之直系血親卑親
    屬時，視為親自出席。」、「派下員無法親自出席派下員大
    會時，得委託派下員或直系血親或配偶委託身分代理出席。
    」（見原審卷第15、24頁），就派下員因故一時未能出席時
    ，可委託他人代表派下員出席派下員大會，已有代替方式之
    補救措施，且連續3次未出席年度派下員大會之效果僅為停
    權，依系爭第7條之1第6項規定，尚有復權機制（同上卷第1
    6頁），對於派下員權益，並無重大影響或難以回復之損害
    。則考量為達成祭祀公業宗族祭祀之目的，及維護祀產完整
    ，使管理制度臻於完備，系爭大會就系爭章程新增第7條之1
    停權規定未出席派下員大會連續3次者限制其派下權之行使
    ，所為之決議，符合目的之正當性、手段之必要性及限制之
    妥當性，並無違憲法保障財產權及祭祀公業條例之規範目的
    ，應非無效。
　⒊系爭新增第7條之1停權規定，並未禁止因3年未出席派下員大
    會遭停權之派下員祭祀之權利，此與祭祀公業條例第5條規
    定「本條例施行後，祭祀公業及祭祀公業法人之派下員發生
    繼承事實時，其繼承人以共同承擔祭祀者列為派下員」顯然
    無關，且依系爭第7條之1第7項之停權效果為「派下員於停
    權期間，不得享有該期間所有或所發生之一切權利，亦無庸
    負擔義務，於各項議決或推舉時，均不列入應出席或可決人
    數。」（見附件），審酌為達成祭祀公業宗族祭祀之目的、
    維護祀產完整，使管理制度臻於完備，於系爭章程規定未出
    席派下員大會連續3次者，始予停權，以上開停權效果僅是
    不得享有停權期間所發生之一切權利，亦無庸負擔義務，於
    各項議決或推舉時，不列入應出席或可決人數等，要無違反
    比例原則之可言。至於上訴人稱停權效果與祭祀公業為促使
    派下員參與派下員大會之目的輕重失衡，不符合限制妥當性
    ，停權派下員如連續2年列席並全程參與派下員大會，非當
    然復權，尚須經派下員大會議決通過，實屬人治而非法治云
    云，係就系爭章程第7條之1第4項後段規定妥當性之爭議，
    與本件系爭第7條之1第3項第1款前段停權規定不同，故其主
    張並不可採。
　㈡上訴人主張修訂系爭第15條柱代表會權限，違反系爭章程第8
    條規定部分：
　⒈系爭章程第8條、第27條規定「本法人之財產分擔權益及義務
    相等之原則，依實際有繼承奉祀之派下陸大房平均分配或分
    擔，各房如有特殊情形由各房依私約自行負責洽商處理。」
    、「本法人永久存立，如因故解散時，其剩餘財產應依照六
    大房平均分配處理。」，可見關於財產分配與義務分擔，均
    依派下6大房平均分配或分擔。而修訂系爭第15條柱代表會
    權限規定為「除依本章程及祭祀公業條例應由派下員大會議
    決之事項外，均得由柱代表會議以過半數出席、出席人數過
    半之議決方式通過。」（見原審卷第21至25頁），是上開修
    訂規定柱代表會僅能就派下員大會專屬權限以外之一般會務
    之管理事項為決議，係明確規範柱代表會得議決事項及其程
    序，屬維持該法人組織順利運作所需要，無涉祭祀公業財產
    與義務應由有繼承奉祀派下6大房平均分配或分擔之原則，
    故上訴人稱系爭決議修訂系爭第15條柱代表會權限規定係違
    反系爭章程第8條規定云云，顯不可採。
　⒉依系爭章程第10條第2項規定，派下員大會職權為：㈠議決章
    程之訂定及變更。㈡選舉及罷免管理人及監察人。㈢議決管理
    人、監察人之工作報告。㈣議決管理人擬定之年度預算書、
    決算書、業務計畫書及業務執行報告。㈤議決財產處分及設
    定負擔。㈥其他與派下員權利義務有關事項。而依系爭章程
    第12條規定「本法人因應會務需要設置若干工作小組，由柱
    代表們互選擔任小組之召集人與成員，以達成本法人設立之
    宗旨，並得依需要設置辦事人員若干，辦事人員之解聘任由
    柱代表會議同意之」，系爭章程規定授權由柱代表會議就會
    務管理之辦事人員解、聘任為決議。則以被上訴人之會務管
    理並非均需經由派下員大會決議，基於節省勞務成本，就一
    般性事務，由柱代表會議決定，自無不可。本於私法自治原
    則，及祭祀公業為達成宗族祭祀目的，維護祀產完整，使管
    理制度臻於完備，修訂系爭第15條柱代表會權限規定，既未
    變動派下員權利分配及義務分擔之比例，應係合於目的正當
    性、及手段之必要性，故上訴人稱修訂系爭第15條柱代表會
    權限規定不符比例原則云云，並不足採。
　⒊上訴人另稱因表決權為權利行使之表現，應「各房（柱）同
    票」、「各房（柱）各票等值」，大房僅有2票可參加柱代
    表會，有違上開原則云云。惟被上訴人係按享祀人黃連山有
    6子，故派下分為6大房，再以大房2位，2至6房各4位之男系
    子孫，分為22柱。依系爭章程第9條規定，柱代表會柱代表
    之產生，按柱數選出派下代表人組成，可見柱代表係依上開
    規定產生，則大房之柱代表人數較少，係因系爭章程第9條
    之規定所致，與修訂系爭第15條柱代表會權限規定無涉。故
    上訴人稱系爭第15條柱代表會權限規定會影響其所屬大房派
    下員之權利行使云云，應不可取。
五、綜上所述，上訴人請求確認系爭決議無效，為無理由，應予
    駁回。原審（除確定部分外）就此部分為上訴人敗訴之判決
    ，並無不合。上訴論旨指摘原判決此部分不當，求予廢棄改
    判，為無理由，應駁回其上訴。
六、本件事證已臻明確，兩造其餘之攻擊或防禦方法及所用之證
    據，經本院斟酌後，認為均不足以影響本判決之結果，爰不
    逐一論列，附此敘明。
七、據上論結，本件上訴為無理由，依民事訴訟法第449條第1項
    、第78條，判決如主文。
中　　華　　民　　國　　111 　年　　8 　　月　　31　　日
                  民事第十九庭  
                      審判長法  官  魏麗娟
                            法  官  張婷妮
                            法  官  潘進柳

附表
條號 原條文 修正及增訂後條文 第7條之1 (本條為新增) 關於共同承擔祭祀： 一、派下員有下列情事者，應予與除名，並喪失派下權：   ㈠喪失中華民國國籍者。   ㈡不願共同承擔祭祀，並簽署切結書送交  本公業。 二、派下員嗣後回復國籍時，經出示合法證明，向本法人提出申請，經柱代表會議審查，並取得派下員大會出席過半數同意，報請主管機關備查後，恢復其派下權。 三、派下員有下列情事者，應予以停權： ㈠派下員若有連續三次未出席年度派下員大會，或累積二次未於輪值年出席本法人祭祀活動者。 ㈡派下員死亡，其繼承人未於一年內陳報本法人，辦理派下員變動者。 ㈢有危害本法人之重大事由，且經法院判決確定，經派下員大會決議停權者。 四、關於第三項第一款之派下員出席部分，若係委託該派下員之配偶、直系血親尊親屬或已成年之直系血親卑親屬時，視為親自出席。而因該款遭停權之派下員，嗣後如連續二年列席並全程參與年度派下員大會時，得向本法人提出復權申請，經派下員大會議決通過，並報請主管機關為異動公告後，予以復權。 五、關於第三項第二款派下員死亡之繼承人，其繼承人嗣後檢附相關證明文件陳報本法人，經審議無誤，經派下員大會議決通過，並報請主管機關為異動公告後，予以復權。 六、關於第三項第三款若派下員已無危害本法人之重大事由時，得向本法人提出復權申請，經派下員大會議決通過，並報請主管機關為異動公告後，予以復權。 七、派下員於停權期間，不得享有該期間所有或所發生之一切權利，亦無庸負擔義務，於各項議決或推舉時，均不列入應出席或可決人數中。 第15條 一、管理人、監察人因故缺時，得由本法人柱代表會重新補選一人繼任。推選管理人、監察人辦法依本章程第十三條第二項、第三項規定辦理。其任期以補足原任者任期為限。 二、二十二柱柱代表如有人因故出缺時，得由該柱所有派下員依本章程第十三條第一項規定辦理。 一、管理人、監察人因故出缺時，應依本章程第十三條第三項、第四項規定重新辦理補選。其任期以補足原任者任期為限。 二、二十二柱柱代表如有人因故出缺時，得由該柱所有派下員依本章程第十三條第一、二項規定辦理。 三、柱代表會議由管理人依本公業實際運作之需要隨時召集開會，並由管理人擔任柱代表會議主席。若有召集開會之必要，而管理人無正當理由不為召集時，得由半數(含)以上之柱代表聯名請求召開，並推選一人擔任柱代表會議主席。 四、除依本章程及祭祀公業條例應由派下員大會議決之事項外，均得由柱代表會議以過半數出席、出席人數過半之議決方式通過。 

正本係照原本作成。
如不服本判決，應於收受送達後20日內向本院提出上訴書狀，其
未表明上訴理由者，應於提出上訴後20日內向本院補提理由書狀
（均須按他造當事人之人數附繕本）上訴時應提出委任律師或具
有律師資格之人之委任狀；委任有律師資格者，另應附具律師資
格證書及釋明委任人與受任人有民事訴訟法第466 條之1第1項但
書或第2項所定關係之釋明文書影本。
中　　華　　民　　國　　111 　年　　9 　　月　　1 　　日

  　　　　　　　　　　　　　書記官  廖婷璇